【裁判字號】    98,訴,334
【裁判日期】    990407
【裁判案由】    偽造文書等
【裁判全文】
臺灣新竹地方法院刑事判決               98年度訴字第334號
公  訴  人  臺灣新竹地方法院檢察署檢察官
被      告  甲○○
上列被告因偽造文書等案件，經檢察官提起公訴（98年度偵緝字
第276號），本院判決如下：
    主  文
甲○○無罪。
    理  由
壹、程序部分：
    按被告以外之人於審判外之陳述，雖不符前四條之規定，而
    經當事人於審判程序同意作為證據，法院審酌該言詞陳述或
    書面陳述作成時之情況，認為適當者，亦得為證據；又當事
    人、代理人或辯護人於法院調查證據時，知有第159 條第1
    項不得為證據之情形，而未於言詞辯論終結前聲明異議者，
    視為有前項之同意，刑事訴訟法第159 條之5 第1 項、第2
    項分別定有明文。
    本案以下所引用被告以外之人於審判外之言詞或書面陳述，
    雖均屬傳聞證據，惟檢察官、被告及辯護人並不爭執證據能
    力，本院審酌上開證據作成時亦無不適當之情形，認均具證
    據能力。
貳、實體部分：
一、公訴意旨略以：被告甲○○於民國97年9 月4 日前某日，基
    於意圖為自己不法所有之詐欺犯意（起訴書漏載此部分犯意
    之記載，應予補充），以為告訴人乙○○介紹工作為由，致
    告訴人乙○○陷於錯誤，而交付國民身分證及健保卡。嗣被
    告竟分別基於行使偽造私文書之各別犯意，為下列行為：(一)
    於97年8 月17日（起訴書誤載為97年9 月4 日，應予更正，
    詳下述）持乙○○之國民身分證及健保卡，冒用乙○○名義
    ，前往新竹市○○街20號之遠傳電信股份有限公司（下稱遠
    傳電信公司）湳雅門市，申辦門號0000000000號行動電話使
    用，並於遠傳電信公司行動電話服務申請書上偽造「乙○○
    」之署名2 枚，偽造該申請書後，持以向門市銷售人員林壯
    明行使。(二)於97年9 月14日持乙○○之國民身分證及健保卡
    ，冒用乙○○名義，前往新竹市○○路191 號之臺灣大哥大
    股份有限公司（下稱臺灣大哥大公司）特約門市，申辦門號
    0000000000號行動電話使用，並於臺灣大哥大行動通信網路
    業務服務申請書上偽造「乙○○」之署名2 枚，偽造該申請
    書後，持以向門市銷售人員彭云虹行使，均足以生損害於乙
    ○○及行動電話業者對文書管理之正確性，嗣乙○○接獲上
    開門號之催繳帳單，始得知上情，因認被告涉犯刑法第339
    條第1 項詐欺取財罪，刑法第216 條、第210 條行使偽造私
    文書等罪嫌。
二、本案檢察官認被告涉犯普通詐欺、行使偽造私文書等罪嫌，
    無非係以：(一)告訴人乙○○於警詢、偵查中指述：97年9 月
    伊與被告同在國軍新竹地區醫院工作，後來被告離職不做，
    過幾天遇到被告，被告說已經在園區找到新工作，問伊要不
    要一起到那裡工作，伊就把國民身分證及健保卡交給被告等
    語（632 號偵查卷頁5 、30）。(二)證人林壯明、彭云虹於警
    詢、偵查中指述：遠傳電信公司、臺灣大哥大公司上開2 支
    行動電話確實係被告前往申請，行動電話申請書上「乙○○
    」之姓名均係被告所簽等語。(三)遠傳電信公司、臺灣大哥大
    公司上開行動電話申請書暨電信費帳單等為其證據。
三、訊據被告固坦承：其於上開時、地持告訴人乙○○國民身分
    證、健保卡前往遠傳電信公司、臺灣大哥大公司，以乙○○
    名義申請上開2 支行動電話，然堅詞否認有何詐欺取財、行
    使偽造私文書等犯行，辯稱：伊被某家台北的清潔公司派到
    國軍新竹地區醫院從事清潔打掃工作，因而認識告訴人乙○
    ○，伊因曾犯幫助詐欺案件經法院判刑，金融帳戶遭列為警
    示帳戶而被凍結，故請公司將薪水匯到乙○○帳戶，伊僅作
    20餘天就沒做了，薪水大約有新台幣（下同）8 仟多元，但
    乙○○僅給伊1 、2 千元，還積欠6 千多元，伊剛好要辦手
    機，然因有欠繳電話費紀錄不方便辦理，就跟乙○○協議讓
    伊以乙○○名義申辦行動電話，伊就不向乙○○催討6 千多
    元，乙○○方將國民身分證、健保卡交給伊持往申辦電話，
    嗣後伊不僅以乙○○名義申辦上開2 支行動電話，另還在威
    寶電信股份有限公司（下稱威寶電信公司）申辦0000000000
    、00000000000支行動電話，每次都向乙○○拿國民身分證
    、健保卡去辦，每次辦完後均會返還乙○○，故伊並無詐欺
    取財及行使偽造私文書等犯行等語。
四、按犯罪事實應依證據認定之，無證據不得認定犯罪事實；不
    能證明被告犯罪者，應諭知無罪之判決，刑事訴訟法第154
    條第2 項、第301 條第1 項分別定有明文。次按告訴人之告
    訴，係以使被告受刑事訴追為目的，是其陳述是否與事實相
    符，仍應調查其他證據以資審認（最高法院52台上字第1300
    號判例意旨可供參照）。又刑事訴訟法第161 條已於91年2
    月8 日修正公布，其第1 項規定：檢察官就被告犯罪事實應
    負舉證責任，並指出證明之方法，因此檢察官對於起訴之犯
    罪事實，應負提出證據及說服之實質舉證責任，倘所提出之
    證據不足為被告有罪之積極證明，或其指出證明之方法，無
    從說服法院以形成被告有罪之心證，基於無罪推定之原則，
    自應為被告無罪判決之諭知（最高法院92年度臺上字第128
    號判例意旨亦可參照）。
五、經查：
  (一)被告於97年8 月17日持乙○○之國民身分證及健保卡，前往
    新竹市○○街20號之遠傳電信公司湳雅門市，以乙○○之名
    義申辦門號0000000000號行動電話使用，再於97年9 月14日
    持乙○○之國民身分證及健保卡，前往新竹市○○路191 號
    之臺灣大哥大公司特約門市，亦以乙○○之名義申辦門號00
    00000000號行動電話使用等情，均經被告坦承在卷，核與證
    人林壯明、彭云虹於警詢、偵查中證述之情節相符（632 號
    偵查卷頁7-10），且有臺灣大哥大公司行動通信網路業務服
    務申請書、遠傳電信公司行動電話服務申請書在卷可稽（63
    2 號偵查卷頁14-16 ），堪予認定。至於遠傳電信公司行動
    電話服務申請書其上並無被告申請門號之日期，僅左上角有
    不詳意義之「0000-00-00」字碼，檢察官即認被告申請遠傳
    電信公司門號之時間係在97年9 月4 日，然被告應係於97年
    8 月17日前往遠傳電信公司申請上開行動電話，而非97年9
    月4 日，此觀諸卷附該行動電話97年9 月份電信費帳單，其
    上所載列帳期間係「97/08/17-97/09/16 」自明（632 號偵
    查卷頁17），故起訴書所認日期乃有誤會，應予更正，併此
    敘明。
  (二)告訴人雖陳稱：被告騙伊要幫伊找工作，伊方將國民身分證
    、健保卡交付等語，然查：
  1.告訴人係因與被告於國軍新竹地區醫院共事，方才認識被告
    ，被告短暫工作一段時間後即行離職，離職後雙方並無繼續
    聯絡，業據告訴人自承在卷（審理卷頁44背面），可見告訴
    人與被告間並無深厚之交誼，衡情被告實無於離職後，僅為
    幫被告介紹工作，而特地再回國軍新竹地區醫院找告訴人之
    必要。
    而國民身分證、健保卡均屬關係吾人身份之重要證件，社會
    上亦常發生盜用他人身份證件從事不法勾當者，告訴人係58
    年2 月22日生，案發時年約39歲，且曾因多次竊盜犯行經法
    院判處罪刑確定，有其基本年籍資料及臺灣高等法院告訴人
    前案紀錄表在卷可稽，對於上開社會險惡之處應不會毫無警
    覺，倘被告當時果真以為告訴人介紹工作為由，向告訴人索
    取國民身分證、健保卡，告訴人當可要求直接偕同被告前往
    該公司面試應徵即可，應無率爾交付國民身分證及健保卡予
    被告之可能。
    縱告訴人願意交付國民身分證、健保卡，然於交付前應會仔
    細詢問係欲前往何家公司工作，擔任何種性質之工作，工作
    待遇是否會比原來之清潔公司好等問題，於取回證件時，亦
    應會詢問被告代為求職之事後續如何，有無可能成功等事宜
    ，斷無毫無所知即任意交付之理，然經本院當庭質之告訴人
    ，其卻完全無法回答，僅稱：「（那時被告跟你拿身份證及
    健保卡要幫你介紹工作時，有無說何種工作？）沒有講什麼
    工作，我就直接交給他。（就你的認知，把身份證及健保卡
    交出去，可以找什麼工作？）我頭腦不清楚，反應力又慢，
    我也不知道利害關係，不知道把身份證及健保卡交給別人，
    會發生何事。（就你當時的認知，你認為被告會幫你找何種
    工作給你？不然你怎麼會交出去身份證及健保卡？）我知道
    是什麼科技的而已，什麼公司我不知道。（直接帶你去應徵
    即可？）他說要辦卡片，就是門禁卡。」、「（被告把身分
    證及健保卡還給你時，有無說甚麼話？）沒有，他只有拿給
    我。…）」等語（本院審理卷頁45），明顯與常情不符。
  2.又就被告有無請告訴人以其帳戶代領被告之8 千多元薪資乙
    節，經本院調查結果，被告前於95年間因將金融帳戶販賣予
    詐欺集團，涉犯幫助詐欺犯行，經本院以96年度竹簡字第18
    9 號判決判處有期徒刑4 月確定，其名下之金融帳戶因而均
    遭列為警示帳戶加以凍結，故其於97年8 月間在國軍新竹地
    區醫院工作時，應領之薪水8325元係請雇主先匯往告訴人之
    薪資帳戶等情，確有本院上開刑事判決、臺灣高等法院被告
    前案紀錄表、財團法人金融聯合徵信中心檢送本院之通報案
    件紀錄資訊（本院審訴卷頁32）、軒信企業有限公司（下稱
    軒信公司）99年1 月25日明字第099012501 號函暨員工薪資
    發放資料（本院審理卷頁27-31 ）在卷可參，被告就此部分
    所辯，確屬真實。
    反觀告訴人到庭就此部分卻稱：「（和被告一起在國軍新竹
    地區醫院做清潔公司的工作時，被告的薪水是轉帳入你的帳
    戶？）…我自己的薪水匯入我的帳戶，而被告的薪水匯入他
    自己的戶頭。」，經檢察官追問後，方改稱：「（再仔細回
    想，被告在軒信公司的薪水，是否有借用你的帳戶匯入，請
    確定後再回答？）第一個月時，被告的薪水只有二、三千元
    ，他匯到我的戶頭，後來他離職，我有從我的戶頭領他的薪
    水還給他。（只有二、三千元？）大概只有這樣。」等語，
    經檢察官告知依據軒信公司回函之內容後，復再改稱：「（
    根據法院向軒信公司函詢，被告8325元是匯入你的帳戶內，
    有何意見？）錢的金額，那是97年的事，金額我可能忘記了
    。」等語（本院審理卷頁40背面），被告之薪水有無匯入告
    訴人之帳戶，此非日常生活小節，且97年9 月案發時迄今亦
    僅1 年有餘之期間，衡情告訴人應無淡忘之可能，然其到庭
    初卻加以否認，顯見不欲本院查悉其與被告此部分債權債務
    之關係，動機已值懷疑。
  3.又就告訴人究竟有無挪用被告薪水，尚積欠被告6 千多元乙
    節，告訴人初陳稱：「被告的薪水只有二、三千元，他匯到
    我的戶頭，後來他離職，我有從我的戶頭領他的薪水還給他
    。」，嗣經檢察官提示軒信公司回函內容，復陳稱：「（這
    些8325元被告的薪水，你是否有領給他？）有，錢下來時，
    被告跟我要，我就領給他。」（本院審理卷頁41），嗣經檢
    察官提示被告之抗辯予以質疑後，其方改稱：「（根據被告
    說，他在軒信清潔公司薪水是八千多元，你只有還給他一、
    二千元，剩下的沒有還給他，所以你就同意他借你的名義去
    辦四支門號…，有何意見？）還沒有領到薪水時，他跟我借
    幾千元，我就借給他，領薪水時就從他的薪水扣。（你到底
    領了多少錢還給他？）他好像跟我借三、四千元，我就從他
    的薪水中扣掉，然後再拿給他。」等語（本院審理卷頁43）
    。
    告訴人陳稱被告曾向其借款3 、4 千元，伊從被告薪水扣除
    等語，然告訴人於97年9 月11日曾因生活費不夠，而向軒信
    公司預支7000元薪水等情，業據告訴人當庭所自承（審理卷
    頁45），且有軒信公司上開函文檢附之員工薪資資料在卷可
    參（審理卷頁28），可見告訴人自己當時已屬經濟拮据，何
    來多餘錢財可以借予被告，其上開所陳，應不實在，進而可
    以推知，其當時確實並未將8 千多元全數返還被告；倘再參
    以告訴人初到庭所稱：其僅交付被告2 、3 千元等證詞，以
    被告應得之薪資原為8325元扣除之，告訴人確實尚積欠被告
    6 千多元，則被告所辯：告訴人因此才同意讓伊持告訴人身
    分證件申請行動電話等語，益顯有據，告訴人前開所述，被
    告騙伊找工作，方將證件交付等語，則難遽信。
  (三)再者，告訴人當時持用之行動電話係0000000000，戶籍地址
    係新竹縣竹北市白地村白地里560 號，被告亦深知告訴人係
    住在戶籍地住處，此均為告訴人當庭所自承（審理卷頁44、
    43背面），倘被告未經告訴人之許可，偽造告訴人名義向電
    信公司申請行動電話，為免東窗事發，其於填寫行動電話申
    請書時，應會將帳單地址指定寄送至自己之住居所，且僅會
    留下自己之聯絡電話，絕不會填載告訴人之地址、電話，以
    避免電信公司將帳單寄送予告訴人，或以電話聯絡告訴人方
    符常情。然觀諸系爭臺灣大哥大、遠傳電信公司之行動電話
    服務申請書，被告於其上之聯絡電話欄，均係填寫告訴人之
    上開行動電話，帳單地址亦係填載告訴人上開戶籍地址，絲
    毫並不避諱告訴人因此知悉此事，可見被告當時確實有獲得
    告訴人同意，方才坦然填載告訴人之上開聯絡方式。
  (四)同理，被告倘未經告訴人之許可向電信公司申請行動電話，
    衡情其到案後亦不會就告訴人指述範圍之外，另外主動供出
    尚有利用告訴人之名義申請威寶電信公司之門號（按：起訴
    書並未起訴此部分），以免遭到告訴人及公訴人擴大追究，
    然其於本院準備程序卻主動陳稱：「我總共用他的名字辦了
    4 支電話，有2 支是威寶電信公司的，這4 支電話有的沒有
    用到，有的用不到一星期…」等語（本院審訴卷頁17背面）
    ，經本院向威寶電信公司函詢後，發現被告確實於97年9 月
    15 日 、9 月16日先後前往威寶電信公司申請0000000000、
    0000000000號2 支行動電話，有威寶電信公司函文暨行動電
    話服務申請書2 份在卷可稽，時間確實亦與起訴書所載上開
    申辦遠傳電信、臺灣大哥大公司之門號相近，益證被告當時
    係經告訴人同意才前往申辦的。
  (五)又告訴人倘未同意被告以其名義向電信公司申請行動電話，
    衡情其於收受電信公司第一期之催繳帳單，即能知悉遭到冒
    名申請電話，而馬上立即報警才是；然本案告訴人於97年10
    月底至11月初收到遠傳電信、臺灣大哥大公司第二期帳單之
    後，方於97年11月15日前往北門派出所報案，除據告訴人當
    庭自承：「（何時知道被告用你名義申請上開兩個帳號？）
    帳單寄到我家，第一張是遠傳電信，第二張是臺灣大哥大，
    我後來覺得很奇怪，我就去北門派出所報案。」、「（收到
    幾張電話帳單，有無印象？）遠傳電信第一個月寄來，第二
    個月又寄來，帳單一次比一次多，而臺灣大哥大也是寄了2
    次。」等語外（審理卷頁42、44），並有遠傳電信公司、臺
    灣大哥大公司97年9 月、10月電信費帳單各2 份、告訴人97
    年11月15日警詢筆錄在卷可稽（632 號偵查卷頁4 、17-20
    ），告訴人此舉顯然不符常情；同理，另就上開威寶電信公
    司部分，告訴人於接獲帳單後亦應會立即向電信公司查詢，
    或報警追究才是，然其當庭卻坦承：「（何謂有去辦，但是
    沒有成功？）威寶電話有寄電話帳單給我…（有無去問威寶
    電信，這是怎麼回事？）我就不知道了。（威寶電信有無報
    案？）我忘記了。（有無報案，你自己應該很清楚，怎會忘
    記了？）有，但是哪家派出所我忘記了。」等語（審理卷頁
    43），顯見亦無於第一時間追究處理，在在均與事理不符。
六、末按被告或共犯之自白，不得作為有罪判決之唯一證據，仍
    應調查其他必要之證據，以察其是否與事實相符，刑事訴訟
    法第156 條第2 項定有明文，舉輕以明重，單一證人之證言
    自亦不得作為認定被告有罪判決之唯一證據，況告訴人之指
    述多處與事實不符，尚難逕予採信，反之，被告所辯並無犯
    罪等情，經調查後均與事實相符，此外，檢察官復無法提出
    其他積極證據證明被告犯罪，揆諸前揭說明，本院自應為被
    告無罪之諭知。
據上論斷，應依刑事訴訟法第301 條第1 項，判決如主文。
本案經檢察官李秋梅到庭執行職務。
中     華    民     國    99    年    4    月    7    日
                  刑事第一庭  審判長法  官  陳健順
                                    法  官  王子謙
                                    法  官  蔡川富
以上正本證明與原本無異。
如不服本判決應於收受判決後10日內向本院提出上訴書狀，並應
敘述具體理由。其未敘述上訴理由者，應於上訴期間屆滿後20日
內向本院補提理由書 (均須按他造當事人之人數附繕本)「 切勿
逕送上級法院」。
中     華    民     國    99    年    4    月    7    日
                                    書記官  朱苑禎

司法院資訊處製作；財團法人民間司法改革基金會備份。
